臺灣苗栗地方法院民事判決
109年度重訴字第81號
原      告  孫蔡彩雲
            孫騰崑  
            孫騰堡  
            孫騰海  
            孫騰源  
            孫茄綾  

            鄭孫梅雀

            孫茂隆  
            孫茂森  
            張孫梅香

            莊春鵑  
            孫偉翔  
            孫偉傑  
共      同
訴訟代理人  方文献律師
被      告  孫啟三  
            孫啓賢  
            孫啓堂  
訴訟代理人  李瑞琴  
被      告  孫金菊  

            孫啓榮  
            郭孫梅桂
            郭文忠  
            郭文棋  
兼上一人
訴訟代理人  郭松鈞  
上列當事人間請求返還土地等事件，本院於民國110年10月19日
言詞辯論終結，判決如下：
    主  文
被告孫啟三、孫啓賢、孫啓堂、孫金菊、孫啓榮、郭孫梅桂、郭
松鈞、郭文忠、郭文棋應將苗栗縣○○鎮○○段000000地號土地共同
辦理繼承登記後，移轉登記予原告孫蔡彩雲、孫騰崑、孫騰源、
孫騰堡、孫騰海、孫茄綾公同共有。
被告孫啓堂、孫金菊、孫啓榮、郭孫梅桂應各給付原告鄭孫梅雀
、孫茂隆、孫茂森、張孫梅香、莊春鵑、孫偉翔、孫偉傑新臺幣
631,443元；被告郭松鈞應給付原告鄭孫梅雀、孫茂隆、孫茂森
、張孫梅香、莊春鵑、孫偉翔、孫偉傑新臺幣184,172元；被告
郭文忠、郭文棋應各給付原告鄭孫梅雀、孫茂隆、孫茂森、張孫
梅香、莊春鵑、孫偉翔、孫偉傑新臺幣223,636元。
訴訟費用由被告連帶負擔。 
本判決於原告以新臺幣2,568,000元為被告供擔保後，得假執行
。 
    事實及理由
壹、程序方面
一、按不變更訴訟標的，而補充或更正事實上或法律上之陳述者
    ，非為訴之變更或追加，民事訴訟法第256條定有明文。查
    原告於民國109年11月24日具狀變更訴之聲明第1項為：被告
    孫啟三、孫啓賢、孫啓堂、孫金菊、孫啓榮、郭孫梅桂、郭
    松鈞、郭文忠、郭文棋應將坐落苗栗縣○○鎮○○段000000地號
    土地（面積1842平方公尺，下稱1024-1土地）共同辦理繼承
    登記後，移轉登記予原告孫蔡彩雲、孫騰崑、孫騰源、孫騰
    堡、孫騰海、孫茄綾（下稱原告孫蔡彩雲等6人）（見本院
    卷第162頁）。另於110年3月9日當庭以言詞變更訴之聲明第
    2項為：被告孫啓堂、孫金菊、孫啓榮、郭孫梅桂應各給付
    原告鄭孫梅雀、孫茂隆、孫茂森、張孫梅香、莊春鵑、孫偉
    翔、孫偉傑（下稱原告鄭孫梅雀等7人）新臺幣（下同）631
    ,443元。被告郭松鈞應給付原告鄭孫梅雀等7人184,172元。
    被告郭文忠、郭文棋應各給付原告鄭孫梅雀等7人223,636元
    （見本院卷第313頁）。經核上開聲明之變更，就第1項部分
    係補充請求被告應就1024-1土地辦理繼承登記後再移轉所有
    權登記；另就第2項部分，則係更正及特定被告各應給付原
    告之金額，均屬更正法律上之陳述，均未變更訴訟標的，揆
    諸首開規定，均應准許。
三、被告孫啟三、孫啓賢、孫金菊、孫啓榮、郭孫梅桂、郭文忠
    經合法通知，均未於最後言詞辯論期日到場，核無民事訴訟
    法第386條各款所列情形，爰依原告之聲請，由其一造辯論
    而為判決。
貳、實體方面
一、原告主張：
（一）兩造之曾祖父曾購買1024-1土地、坐落苗栗縣○○鎮○○段00
      0000地號土地（下稱1024-2土地），並借名登記於訴外人
      孫東壁名下，由孫氏家族共同使用；又為避免紛爭，遂於
      農曆50年10月15日就上開2筆土地簽立「立兄弟分爨契約
      書」（下稱系爭契約書），約定仍延續借用孫東壁之名義
      登記，實際上1024-1土地係分給訴外人孫清秀、1024-2土
      地則係分給訴外人孫西壁。嗣因孫東壁死亡，繼承人為被
      告全體；而孫清秀於97年5月23日死亡，繼承人為原告孫
      蔡彩雲等6人；孫西壁於74年11月20日死亡，繼承人為原
      告鄭孫梅雀等7人。但1024-1、1024-2土地均未終止借名
      登記，1024-2土地已於107年5月1日經財政部國有財產署
      （下稱國有財產署）拍賣出售予訴外人黃鴦，另1024-1土
      地則迄未辦理繼承登記。
（二）查1024-1、1024-2土地既係借名登記於孫東壁名下，被告
      為孫東壁之繼承人，自受該借名登記契約之拘束。是原告
      孫蔡彩雲等6人遂為終止借名登記契約之意思表示，並請
      求被告就1024-1土地辦理繼承登記後，移轉登記予原告孫
      蔡彩雲等6人；另就1024-2土地，被告原負有將1024-2土
      地回復登記為原告鄭孫梅雀等7人所有之義務，但1024-2
      土地已經國有財產署拍賣出售予第三人，除被告孫啟三、
      孫啓賢已返還受領之價金外，其餘被告自應依不當得利之
      規定，返還實際受領之價金。為此，爰以本件起訴狀繕本
      之送達作為終止借名登記契約之意思表示，並依不當得利
      返還請求權與類推適用委任關係終止消滅後之法律關係，
      請求擇一為原告有利之判決等語。並聲明：1.被告孫啟三
      、孫啓賢、孫啓堂、孫金菊、孫啓榮、郭孫梅桂、郭松鈞
      、郭文忠、郭文棋應將1024-1土地共同辦理繼承登記後，
      移轉登記予原告孫蔡彩雲等6人公同共有。2.被告孫啓堂
      、孫金菊、孫啓榮、郭孫梅桂應各給付原告鄭孫梅雀等7
      人631,443元；被告郭松鈞應給付原告鄭孫梅雀等7人184,
      172元；被告郭文忠、郭文棋應各給付原告鄭孫梅雀等7人
      223,636元。3.願供擔保，請准宣告假執行。
二、被告方面：
（一）被告孫啟三未於最後言詞辯論期日到場，惟據其先前到庭
      之陳述則以：同意原告之請求，就1024-2土地遭國有財產
      署拍賣所得價金均已返還原告，但不願負擔訴訟費用等語
      。
（二）被告孫啓堂則以：渠等係透過國有財產署之通知才去受領
      價金，對於相關法律關係均不清楚等語，資為抗辯。
（三）被告郭孫梅桂未於最後言詞辯論期日到場，惟據其先前到
      庭之陳述則以：渠等係透過國有財產署之通知才去受領價
      金，對於相關法律關係均不清楚等語，資為抗辯。
（四）被告郭松均、郭文棋則以：渠等否認原告主張之借名登記
      法律關係，且係合法受領價金，自毋庸負返還責任；另就
      返還1024-1土地部分則沒有意見等語，資為抗辯。
（五）孫啓賢、孫金菊、孫啓榮、郭文忠則未於言詞辯論期日到
      場，亦未提出書狀作任何聲明或陳述。
三、原告主張孫東壁死亡，繼承人為被告全體；而孫清秀於97年
    5月23日死亡，繼承人為原告孫蔡彩雲等6人；孫西壁於74年
    11月20日死亡，繼承人為原告鄭孫梅雀等7人；系爭契約書
    約定1024-1土地及1024-2土地，借名登記於孫東壁名下，實
    際上1024-1土地係分給訴外人孫清秀、1024-2土地則係分給
    孫西壁；1024-1、1024-2土地均未終止借名登記，1024-2土
    地於107年5月1日經國有財產署拍賣出售予黃鴦，另1024-1
    土地則迄未辦理繼承登記，業經其提出系爭土地登記謄本、
    系爭契約書、孫清秀繼承系統表、戶籍謄本、孫西壁繼承系
    統表、戶籍謄本在卷可考（見本院卷第25-57頁），且為被
    告所未爭執，堪信為真實。
四、按稱「借名登記」者，謂當事人約定一方將自己之財產以他
    方名義登記，而仍由自己管理、使用、處分，他方允就該財
    產為出名登記之契約，其成立側重於借名者與出名者間之信
    任關係，及出名者與該登記有關之勞務給付，具有不屬於法
    律上所定其他契約種類之勞務給付契約性質，應與委任契約
    同視，倘其內容不違反強制、禁止規定或公序良俗者，當賦
    予無名契約之法律上效力，並依民法第529條規定，類推適
    用民法委任之相關規定（最高法院98年度台上字第990號、9
    9年度台上字第1662號判決意旨參照）。次按又當事人之一
    方，得隨時終止委任契約；委任關係，因當事人一方死亡，
    破產或喪失行為能力而消滅，民法第549條第1項、第550條
    本文分別定有明文。再按借名登記契約之成立側重於借名者
    與出名者間之信任關係，性質上與委任契約相似，應得類推
    適用民法委任之相關規定。故借名登記契約成立後，當事人
    一方得隨時終止（類推適用民法第549條第1項），終止後，
    借名登記關係當即消滅，借名者自得類推適用民法第541條
    第2項規定，請求返還借名登記財產。又按受任人以自己之
    名義，為委任人取得之權利，應移轉於委任人，民法第541
    條第2項定有明文。經查，1024-1土地，既係借名登記於孫
    東壁，而實際上之所有人分別為孫清秀。又孫東壁已死亡、
    繼承人為被告；孫清秀亦死亡，繼承人為原告孫蔡彩雲等6
    人。則上開借名登記關係已因上開簽訂者之死亡而消滅，且
    原告亦以起訴狀繕本送達被告再為終止借名登記之意思表示
    ，則前開借名登記關係已消滅。又另1024-1土地則迄未辦理
    繼承登記，是原告孫蔡彩雲等6人自可繼承孫清秀對孫東壁
    繼承人之權利，得類推民法第541條第2項規定，請求被告將
    1024-1土地共同辦理繼承登記後，移轉登記予原告孫蔡彩雲
    等6人公同共有。
五、按無法律上之原因而受利益，致他人受損害者，應返還其利
    益；不當得利之受領人，除返還其所受之利益外，如本於該
    利益更有所取得者，並應返還。但依其利益之性質或其他情
    形不能返還者，應償還其價額，民法第179條前段、第181條
    定有明文。經查，1024-2土地實際所有人為孫西壁，死亡後
    ，其繼承人為原告鄭孫梅雀等7人，孫東壁亦已死亡，繼承
    人為被告，則孫西壁、孫東壁間之借名登記關係，亦因孫東
    壁之死亡而消滅，且原告亦以起訴狀繕本送達被告再為終止
    借名登記之意思表示，則前開借名登記關係已消滅。原告鄭
    孫梅雀等7人，原可得類推民法第541條第2項規定，請求被
    告將1024-1土地移轉登記予原告鄭孫梅雀等7人公同共有。
    但1024-2土地已於107年5月1日經國有財產署拍賣出售予黃
    鴦，而使鄭孫梅雀等7人受有損害，而被告受有利益，且被
    告受領國有財產署拍賣1024-2土地之價金，並無法律上之原
    因，惟除孫啟三、孫啓賢已返還受領之價金外，其餘被告尚
    未返還，被告自應依不當得利之規定，請求除孫啟三、孫啓
    賢外之被告返還實際受領之價金。又查孫啓堂、孫金菊、孫
    啓榮、郭孫梅桂均領得631,443元，郭松鈞領得184,172元；
    郭文忠、郭文棋均領得223,636元，有國有財產署110年1月1
    4日台財產中苗二字第11027000930號函在卷可考（見本院卷
    第295頁），堪認原告得對孫啓堂、孫金菊、孫啓榮、郭孫
    梅桂請求各給付原告鄭孫梅雀等7人631,443元；郭松鈞給付
    原告鄭孫梅雀等7人184,172元；郭文忠、郭文棋應各給付原
    告鄭孫梅雀等7人223,636元。
六、綜上所述，原告主張被告孫啟三、孫啓賢、孫啓堂、孫金菊
    、孫啓榮、郭孫梅桂、郭松鈞、郭文忠、郭文棋應將1024-1
    土地辦理繼承登記後，移轉登記予原告孫蔡彩雲、孫騰崑、
    孫騰源、孫騰堡、孫騰海、孫茄綾公同共有。被告孫啓堂、
    孫金菊、孫啓榮、郭孫梅桂應各給付原告鄭孫梅雀、孫茂隆
    、孫茂森、張孫梅香、莊春鵑、孫偉翔、孫偉傑631,443元
    ；被告郭松鈞應給付原告鄭孫梅雀、孫茂隆、孫茂森、張孫
    梅香、莊春鵑、孫偉翔、孫偉傑184,172元；被告郭文忠、
    郭文棋應各給付原告鄭孫梅雀、孫茂隆、孫茂森、張孫梅香
    、莊春鵑、孫偉翔、孫偉傑223,636元，均為有理由，應予
    准許。
七、原告陳明願供擔保，聲請宣告假執行，經核與規定相符，爰
    酌定相當之擔保金額宣告之。
八、訴訟費用負擔之依據：民事訴訟法第85條第2項。　　
中　　華　　民　　國　　110 　年　　10　　月　　29　　日
                  民事第一庭  法  官  何星磊
以上正本係照原本作成。
如對本判決上訴，須於判決送達後20日內向本院提出上訴狀（須
附繕本）。如委任律師提起上訴者，應一併繳納上訴審裁判費。
                              書記官  李宜娟
中　　華　　民　　國　　110 　年　　11　　月　　10 　日